臺灣高等法院刑事判決
109年度上易字第2050號
上  訴  人  臺灣臺北地方檢察署檢察官
被      告  陳建良



選任辯護人  舒正本律師
上列上訴人因被告侵占案件，不服臺灣臺北地方法院108年度易
字第907號，中華民國109年9月15日第一審判決（起訴案號：臺
灣臺北地方檢察署108年度偵字第6788號），提起上訴，本院判
決如下：
    主    文
原判決撤銷。
陳建良犯侵占罪，累犯，處有期徒刑壹年陸月。未扣案之犯罪所
得新臺幣壹仟伍佰貳拾陸萬元沒收，於全部或一部不能沒收或不
宜執行沒收時，追徵其價額。
    犯罪事實
一、陳建良為○○○國際股份有限公司（下稱○○○公司）之實際負責
    人，且前為宜蘭縣○○鄉○○○段000○000地號及宜蘭縣○○鄉○○○
    段000○000地號等4筆土地之所有人，因其積欠邱哲怡債款未
    還，上開土地即遭債權人邱哲怡向法院聲請拍賣，並由邱哲
    怡於民國100年11月3日拍定取得。陳建良於103年10、11月
    間，欲買回前開土地再轉手賺取差價，乃向林麗雯提議：若
    林麗雯出資新臺幣（下同）2,000萬元，向邱哲怡購得上開4
    筆土地後，將土地交給○○○公司整地，○○○公司可於3個月內
    覓得土地新買主，屆時整筆交易至少可獲利500萬元，林麗
    雯可分得400萬元，又如果超過3個月才出售，售價不得低於
    3,000萬元，利益則由林麗雯與○○○公司均分等語，林麗雯因
    認有利可期，乃依陳建良之指示，先於103年10月15日匯款3
    00萬元至○○○公司向聯邦商業銀行股份有限公司安康分行申
    請開立之帳號000000000000號帳戶（下稱○○○公司帳戶）內
    ，復於103年11月10日，與○○○公司簽署以上開條件為內容之
    協議書，並於同年11月18日、同年12月7日、同年12月15日
    、同年12月24日，陸續匯款400萬元、200萬元、600萬元、5
    00萬元至○○○公司帳戶內。俟陳建良隨即指示其助理吳明哲
    偕同○○○公司登記負責人石佩鈺〔業經臺灣臺北地方檢察署（
    下稱臺北地檢署）檢察官為不起訴處分確定〕與邱哲怡之助
    理胡繼銘洽談上開土地買受事宜，嗣雙方議定售價為1,760
    萬元，並於103年12月16日，以林麗雯名義與邱哲怡簽署「
    房地產買賣契約書」，陳建良並透過吳明哲先交付該買賣契
    約頭期款474萬元予胡繼銘後轉交付予邱哲怡。嗣陳建良本
    應於104年1月30日前續將尾款付清，但因○○○公司需要資金
    週轉，竟意圖為自己不法之所有，基於侵占之犯意，未取得
    林麗雯之同意，即將上開購地款項餘額1,526萬元挪作他用
    ，而未實際用於購買土地或整地。林麗雯於簽署前開協議書
    後即開始催討系爭土地之土地權狀，陳建良均百般推諉，迄
    至上開協議書簽約後約3、4個月左右，陳建良方向林麗雯表
    示在辦妥過戶與林麗雯之前，願意按月支付144萬元之利息
    予林麗雯，且自104年9月間某日起，陳建良即未再支付利息
    ，林麗雯察覺有異而循線查知上情。
二、案經林麗雯告訴暨新北市政府警察局中和分局報請臺北地檢
    署檢察官偵查起訴。
    理    由
壹、證據能力部分：
一、按被告以外之人於審判外之陳述，雖不符刑事訴訟法第159
    條之1至第159條之4之規定，然經當事人於審判程序同意作
    為證據，法院審酌該言詞陳述或書面陳述作成時之情況，認
    為適當者，亦得為證據；當事人、代理人或辯護人於法院調
    查證據時，知有刑事訴訟法第159條第1項不得為證據之情形
    ，而未於言詞辯論終結前聲明異議者，視為有前項之同意，
    刑事訴訟法第159條之5定有明文。查，本判決下列認定事實
    所引用之被告以外之人於審判外所為之供述證據資料（包含
    人證與文書等證據），並無證據證明係公務員違背法定程序
    所取得；而檢察官、被告陳建良及其辯護人對本院準備程序
    期日提示之卷證，均同意其等證據能力（見本院卷第91至92
    頁），且迄至言詞辯論終結前亦未再聲明異議，本案證據資
    料作成時之情況，核無違法取證或其他瑕疵，證明力亦無明
    顯過低之情形，認為以之作為證據為適當，依刑事訴訟法第
    159條之5規定，自均得作為證據。
二、至於非供述證據部分，檢察官、被告及其辯護人於本院準備
    程序期日均同意其等證據能力（見本院卷第92至96頁），復
    均查無違反法定程序取得或其他不得作為證據之情形，且經
    本院於審理期日提示予檢察官、被告及其辯護人而為合法調
    查，應認均有證據能力。
貳、實體部分：
一、認定犯罪事實所憑之證據及理由： 
    訊據被告矢口否認有何侵占犯行，辯稱：伊是向告訴人林麗
    雯借款2,000萬元去購買這些土地，不是與告訴人共同投資
    這些土地，且當時伊等係以2,400萬元結案，將錢作為借款
    轉去買賣台原藥公司股票云云。經查：
　㈠被告為○○○公司之實際負責人，且前為宜蘭縣○○鄉○○○段000○0
    00地號及宜蘭縣○○鄉○○○段000○000地號等4筆土地之所有人
    ，因其積欠邱哲怡債款未還，上開土地即遭債權人邱哲怡向
    法院聲請拍賣，並由邱哲怡於100年11月3日拍定取得。被告
    於103年10、11月間，欲買回前開土地再轉手賺取差價，乃
    向告訴人提議：若告訴人提供2,000萬元，向邱哲怡購得上
    開4筆土地後，將土地交給○○○公司整地，○○○公司可於3個月
    內覓得土地新買主，屆時整筆交易至少可獲利500萬元，告
    訴人乃依被告之指示，先於103年10月15日匯款300萬元至○○
    ○公司帳戶內，復於103年11月10日，與○○○公司簽署協議書
    ，協議書中約定由告訴人出資2,000萬元購買系爭土地，交
    由○○○公司整理後出售，若於3個月內以2,500萬元價格出售
    本案土地，告訴人除可回收成本2,000萬元外，尚可分潤400
    萬元，若超過3個月出售，則售價不得低於3,000萬元，扣除
    購入成本後之獲利，由告訴人與○○○公司均分，○○○公司於簽
    訂協議書同時，另提供發票日為104年2月10日、票面金額2,
    400萬元之無記名支票1紙予告訴人作為履約擔保；告訴人則
    於同年10月15日、11月18日、同年12月7日、同年12月15日
    、同年12月24日，陸續匯款300萬、400萬元、200萬元、600
    萬元、500萬元至○○○公司帳戶內。俟被告隨即指示其助理吳
    明哲偕同○○○公司登記負責人石佩鈺與邱哲怡之助理胡繼銘
    洽談上開土地買受事宜，嗣雙方議定售價為1,760萬元，並
    於103年12月16日，以告訴人名義與邱哲怡簽署「房地產買
    賣契約書」，被告並透過吳明哲先交付該買賣契約頭期款47
    4萬元予胡繼銘後轉交付予邱哲怡，邱哲怡於104年2月17日
    以買賣為原因移轉登記予王壽美等事實，業據被告於本院審
    理中所不爭執（見本院卷第88至90、97至98頁），核與證人
    即告訴人於偵查中指訴情節大致相符（見偵緝卷第255至256
    、651至653頁；偵緝續卷第63至64、156至158頁），復經證
    人石佩鈺於警詢及偵查中證述、證人吳明哲、王壽美、邱哲
    怡、胡繼銘於偵查中證述屬實（見偵緝卷第7至10、35至37
    、99至101、187至191、203至204、263至266、583至585頁
    ；偵緝續卷第51至53、153至158、167至168頁），並有協議
    書、支票、存款憑條、新光銀行匯款申請書、合作金庫商業
    銀行匯款申請書代收入收據（二）、元大銀行國內匯款申請
    書、宜蘭縣宜蘭地政事務所網路申請《異動索引》、經濟部商
    業司-公司資料查詢、土地建物查詢資料、宜蘭縣宜蘭地政
    事務所107年4月27日宜地壹字第0000000000號函及所附土地
    登記謄本及異動索引內容、房地產買賣契約書等件在卷可佐
    （見他2136卷第7至27頁；偵緝卷第79至86、323至395、第5
    87頁至第602頁），應堪認定。
　㈡又證人王壽美於偵查中先證稱：伊跟被告認識很久，他跟伊
    之前就有金錢往來，他說要跟伊借錢1,000多萬，他說土地
    是他在處理的，吳先生帶伊去宜蘭看地，後來講好1,000多
    萬，伊不認識告訴人，被告要伊買地，所以連同之前被告欠
    伊的1,000多萬，加上伊額外付的1,000多萬，買地總共花了
    2,000多萬等語（見偵緝卷第584頁）：復證稱：伊買這土地
    之前，被告就已經向伊借了1,000多萬，後來他說又要跟伊
    借1000多萬，伊其實並不想借給他，所以差不多103年12月
    左右他跟伊說，胡繼銘那邊有土地，讓伊把錢給胡繼銘，胡
    繼銘把土地過給伊等語（見偵緝續卷第167頁）；又證人吳
    明哲於偵查中證稱：伊有支付胡繼銘頭期款，是幾百萬，錢
    是被告給伊的，讓伊去交給胡先生，伊聽被告閒聊時說，他
    又把林老闆（按指告訴人）的錢拿去買什麼公司之類的，所
    以後面的款項一直都沒有給胡繼銘，很久以後，被告找了王
    壽美出來，把尾款墊清等語明確（見偵緝續卷第155頁）；
    再證人胡繼銘於偵查中亦證稱：簽約時，吳明哲就給伊1張
    台支本票，金額大概4、500萬，經過伊的帳戶，伊再將錢交
    給邱哲怡，但是後面的款項就拖了很久，伊就一直催吳明哲
    ，如果不繼續付款，就要將前面的款項沒收，取消合約，經
    過很久，吳明哲來找伊說他可以付錢了，以現金匯款到伊戶
    頭分2、3筆，加起來就是契約上的數字等語（見偵緝續卷第
    154頁），足認被告係透過王壽美支付購買系爭土地之尾款
    予邱哲怡，而非以被告前開匯入○○○公司帳戶之2,000萬元款
    項支付。再參酌被告於本院審理時自承：伊有陸陸續續付給
    胡繼銘，伊也有付利息給告訴人，公司在運作需要資金週轉
    ，其他的錢都是用在公司的週轉上面等語明確（見本院卷第
    230頁），顯見被告於告訴人將2,000萬元款項全數匯入○○○
    公司帳戶後，僅支付房地產買賣契約書約定之頭期款474萬
    元予胡繼銘轉交邱哲怡，並未依該房地產買賣契約書之約定
    支付尾款，而有將其所持有、告訴人匯入○○○公司帳戶之餘
    款1,526萬元易持有為所有而侵占入己之行為無訛。
　㈢被告雖以前開情詞置辯。惟查：　
　　⒈○○○公司於104年4月29日與林桂芬簽署股權轉讓契約書，約
      定由○○○公司以總計1億5,000萬元之價格向林桂芬收購台
      原藥公司股票；○○○公司另與告訴人以其胞弟林冠名之名
      義簽立投資合約書，雙方協議內容略以：告訴人方面出資
      7,000萬元，○○○公司則出資8,000萬元，並由○○○公司出面
      向台原藥公司購買股權等情，有告訴人提出之股權轉讓契
      約書及投資合約書各1份在卷可稽（見偵緝卷第283至291
      、293至299頁），固足認被告確有邀集告訴人投資台原藥
      公司股票之事實無訛。
　　⒉證人即○○○公司執行長黃鶴樓於原審審理中證稱：○○○公司
      實際負責人是被告，103年10月間被告要購買系爭土地，
      資金來源係向告訴人借款2,000萬元，被告後來有購得系
      爭土地，但伊不清楚有無登記在告訴人名下，104年2、3
      月間，被告當時在進行收購台原藥公司的股權，因被告資
      金不足，所以被告邀告訴人共同投資，並與告訴人協議將
      購買本案土地之款項2,000萬元轉為借予○○○公司投資台原
      藥公司股票之資金，告訴人則以其胞弟林冠名之名義簽署
      投資合約書，之後○○○公司即以2,400萬元作為借款本金，
      而每月支付告訴人利息144萬元，持續支付10個月以上等
      語（見原審卷第199至208頁）。而告訴人於偵查中亦證稱
      ：被告當時說每月要付144萬元利息，伊有按月收到，有
      時是被告拿現金到伊公司，有時是匯款至伊個人帳戶等語
      （見偵緝續卷第64頁），固足認被告確曾104年2、3月間
      與告訴人協商要將告訴人投資購買系爭土地之2,000萬元
      轉為借予○○○公司用以投資台原藥公司股票之資金乙節，
      然亦可反證告訴人於103年11月間並非係因被告向其借款
      投資土地，而與○○○公司簽署協議書，並依約匯款，且被
      告於104年1月30日前本應將前開房地產買賣契約之尾款付
      清，但因○○○公司需要資金而先將之挪用，則斯時被告侵
      占犯行即已成立，縱使被告事後與告訴人另行協商將該款
      項轉為借款而支付利息予告訴人，亦無解其已成立之侵占
      犯行。是被告前開所辯，實屬事後卸責之詞，不足採信。
  ㈣綜上所述，被告所辯顯屬事後卸責之詞，不足採信。本案事
    證明確，被告犯行洵堪認定，應予依法論科。
二、論罪：
  ㈠按刑法第2條第1項規定「行為後法律有變更者，適用行為時
    之法律。但行為後之法律有利於行為人者，適用最有利於行
    為人之法律」，係規範行為後法律變更所生新舊法比較適用
    之準據法；該條規定所稱「行為後法律有變更者」，包括犯
    罪構成要件有擴張、減縮，或法定刑度有變更等情形。故行
    為後應適用之法律有上述變更之情形者，法院應綜合其全部
    罪刑之結果而為比較適用。惟若新、舊法之條文內容雖有所
    修正，然其修正內容與罪刑無關，僅為文字、文義之修正、
    條次之移列，或將原有實務見解及法理明文化等無關有利或
    不利於行為人之情形，則非屬上揭所稱之法律有變更，亦不
    生新舊法比較之問題，而應依一般法律適用原則，逕行適用
    裁判時法。故行為後法律若有修正，不論是否涉及前揭法律
    變更，抑或僅係無關行為人有利或不利事項之修正，法院應
    綜合法律修正之具體內容，於理由內說明有無刑法第2條第1
    項所規定「行為後法律有變更」之情形及應適用之法律，始
    屬適法（最高法院107年度台上字第4438號判決意旨參照）
    。本案被告行為後，刑法第335條第1項雖於108年12月25日
    經修正公布，同年12月27日生效，惟查修正後之規定係依刑
    法施行法第1條之1第2項前段規定將罰金提高30倍，亦即將
    原本之銀元1,000元修正為同額之新臺幣3萬元，其修正之結
    果不生有利或不利於行為人之情形，非屬法律變更，自不生
    新舊法比較之問題，而應依一般法律適用原則，逕行適用裁
    判時法。
　㈡核被告所為，係犯刑法第335條第1項之普通侵占罪。
三、刑之加重：
　　依108年2月22日公布之司法院釋字第775號解釋文：「刑法
    第47條第1項規定：『受徒刑之執行完畢，或一部之執行而赦
    免後，5年以內故意再犯有期徒刑以上之罪者，為累犯，加
    重本刑至二分之一。』有關累犯加重本刑部分，不生違反憲
    法一行為不二罰原則之問題。惟其不分情節，基於累犯者有
    其特別惡性及對刑罰反應力薄弱等立法理由，一律加重最低
    本刑，於不符合刑法第59條所定要件之情形下，致生行為人
    所受之刑罰超過其所應負擔罪責之個案，其人身自由因此遭
    受過苛之侵害部分，對人民受憲法第8條保障之人身自由所
    為限制，不符憲法罪刑相當原則，牴觸憲法第23條比例原則
    。於此範圍內，有關機關應自本解釋公布之日起2年內，依
    本解釋意旨修正之。於修正前，為避免發生上述罪刑不相當
    之情形，法院就該個案應依本解釋意旨，裁量是否加重最低
    本刑。」是在該解釋文公布後，本院即應依此就個案裁量是
    否有依刑法第47條第1項規定加重最低本刑之必要。查，被
    告前⒈於94年因違反期貨交易法案件，經原審法院以97年度
    訴字第797號判決判處有期徒刑1年，減為有期徒刑6月，被
    告不服提起上訴後，經本院以98年度上訴字第3766號判決駁
    回上訴，被告不服再提起上訴，經最高法院以99年度台上字
    第2945號判決駁回上訴確定，於100年7月22日易服社會勞動
    執行完畢；⒉於94、95年間因違反商業會計法案件，經本院
    以101年度上更二字第143號判決分別判處有期徒刑1年，減
    為有期徒刑6月（1罪）及有期徒刑3月，減為有期徒刑1月又
    15日（25罪），應執行有期徒刑10月確定，於102年2月22日
    易科罰金執行完畢；⒊於94、95年間因違反商業會計法案件
    ，經原審法院以98年度訴字第2171號判決判處有期徒刑1年
    ，併科罰金20萬元，減為有期徒刑6月，併科罰金10萬元確
    定，於101年1月12日易科罰金執行完畢；⒋於97年間因違反
    公司法案件，經臺灣桃園地方法院以100年度簡字第176號判
    決有期徒刑5月確定，於101年7月19日易科罰金執行完畢等
    情，有本院被告前案紀錄表1份在卷可參，其於有期徒刑執
    行完畢5年內故意再犯本案最重本刑為有期徒刑以上之罪，
    符合刑法第47條第1項累犯之規定，本院審酌被告上述案件
    ，甫於102年2月22日易科罰金執行完畢，理應生警惕作用，
    期待其返回社會後能因此自我控管，惟被告竟未生警惕，復
    故意再犯本件侵占犯行，足見前罪之徒刑執行成效不彰，被
    告對刑罰之反應力顯然薄弱，暨權衡各罪之法律目的、罪刑
    相當原則及相關刑事政策，並依司法院釋字第775 號解釋意
    旨為整體評價裁量後，尚不生被告以累犯所處之刑罰超過其
    所應負擔罪責，人身自由因此遭受過苛侵害之情形，爰就被
    告所犯，依累犯規定加重其最低本刑。
四、撤銷改判之理由：
  ㈠原審疏未詳查，遽認檢察官所舉之證據，尚不足以證明被告
    有侵占之犯行，而為被告無罪之諭知，尚有未洽。檢察官上
    訴指摘原判決諭知無罪不當，為有理由，自應由本院將原判
    決撤銷改判。
  ㈡爰以行為人之責任為基礎，審酌被告非無謀生能力，竟不思
    以正當途徑牟取所需，為貪己用，明知告訴人所交付款項係
    為系爭土地投資所用，竟意圖為自己不法之所有，基於侵占
    之犯意，未經告訴人之同意，侵占餘款1,526萬元，使告訴
    人遭受損害，應予非難，且犯後否認犯行，飾詞卸責，迄未
    與告訴人成立和解或賠償告訴人之損失，犯後態度難謂良好
    ，兼衡被告犯罪之動機、目的、手段、方法、品行、所造成
    之損害、其所獲利益及於本院審理時自承智識程度為高中畢
    業、家中尚有一幼子需其扶養、因信用狀況不良，僅擔任一
    般顧問之業務（見本院卷第235頁）等一切情狀，量處如主
    文第2項所示之刑，以示懲儆。
  ㈢沒收部分：
    ⒈按被告行為後，刑法有關沒收規定已於104年12月30日經總
      統公布修正，依刑法施行法第10條之3 第1項規定，上開
      修正之刑法條文自105年7月1日施行。其中，修正後刑法
      第2條第2項規定「沒收、非拘束人身自由之保安處分適用
      裁判時之法律」，已明確規範修正後有關沒收之法律適用
      ，應適用裁判時法，無比較新舊法之問題，是本案應逕適
      用裁判時法即修正後刑法總則編第五章之一沒收（即修正
      後刑法第38條至第40條之2 ）相關規定。
    ⒉按供犯罪所用、犯罪預備之物或犯罪所生之物，屬於犯罪
      行為人者，得沒收之；犯罪所得，屬於犯罪行為人者，沒
      收之；於全部或一部不能沒收或不宜執行沒收時，追徵其
      價額，不予宣告沒收或追徵，刑法刑法第38條第2項前段
      、第38條之1第1項前段、第3項分別定有明文。查本案被
      告犯上開侵占罪之犯罪所得為1526萬元，業經本院認定如
      前，並未扣案，爰依刑法第38條之1第1項、第3項規定宣
      告沒收，於全部或一部不能沒收或不宜執行沒收時，追徵
      其價額。 
據上論斷，應依刑事訴訟法第369條第1項前段、第364條、第299
 條第1項前段，判決如主文。
本案經檢察官林安紜提起公訴，檢察官孟令士提起上訴，檢察官
楊淑芬到庭執行職務。
中　　華　　民　　國　　110 　年　　1 　　月　　27　　日
                  刑事第二十三庭審判長法  官  許永煌
                                      法  官  黃美文
                                      法  官  雷淑雯
以上正本證明與原本無異。
檢察官不得上訴。
被告如不服本判決應於收受送達後20日內向本院提出上訴書狀，
並應敘述具體理由；其未敘述上訴理由者，應於上訴期間屆滿後
20日內向本院補提理由書（均須按他造當事人之人數附繕本）「
切勿逕送上級法院」。
                                      書記官  林立柏
中　　華　　民　　國　　110 　年　　2 　　月　　3 　　日
附錄：本案論罪科刑法條
中華民國刑法第335條
意圖為自己或第三人不法之所有，而侵占自己持有他人之物者，
處5年以下有期徒刑、拘役或科或併科3萬元以下罰金。
前項之未遂犯罰之。